【裁判字號】    98,聲,583
【裁判日期】    980625
【裁判案由】    返還提存物
【裁判全文】
臺灣桃園地方法院民事裁定               98年度聲字第583號
聲  請  人  甲○○
            戊○○
相  對  人  乙○○
            丙○○○
            庚○○
            己○○
            丁○○
上列當事人間聲請返還提存物事件，本院裁定如下：
    主  文
聲請駁回。
    理  由
一、按返還擔保金，依民事訴訟法第106 條準用第104 條之規定
    ，須符合：(一)應供擔保之原因消滅者；(二)供擔保人證明受擔
    保利益人同意返還者；(三)訴訟終結後，供擔保人證明已定20
    日以上之期間，催告受擔保利益人行使權利而未行使者，或
    法院依供擔保人之聲請，通知受擔保利益人於一定期間內行
    使權利並向法院為行使權利之證明而未證明者之要件，法院
    始得裁定返還擔保金。所謂「應供擔保原因消滅」，係擔保
    債務人因假扣押或假處分所受之損害，故必待無損害發生，
    或債權人本案勝訴確定，或就所生之損害已經賠償時，始得
    謂應供擔保之原因消滅（最高法院53年度臺抗字第279 號判
    例意旨參照）。又所謂「訴訟終結」，在因假扣押或假處分
    所供擔保之情形，因該擔保係為保障受擔保利益人因不當假
    扣押或假處分所受損害而設，倘執行法院已依假扣押或假處
    分裁定實施假扣押或假處分之執行，則在供擔保人撤回假扣
    押或假處分之執行前，受擔保利益人所受損害仍可能繼續發
    生，損害額既未確定，自無強令其行使權利之理。故在假扣
    押或假處分所供之擔保，供擔保人依民事訴訟法第106 條準
    用同法第104 條第1 項第3 款規定，聲請以裁定命返還其擔
    保金之場合，必供擔保人已撤回假扣押或假處分之執行，始
    得謂與該款所定之「訴訟終結」相當，而得依該條款行使定
    期催告之權利。因此條文所謂「訴訟終結」雖宜從廣義解釋
    ，包括執行程序終結在內，惟仍須債權人撤回假扣押或假處
    分執行之聲請，並定20日以上之期間催告受擔保利益人行使
    權利而未行使者，始符合供擔保人聲請返還擔保金之要件。
二、本件聲請意旨略以：聲請人前因與相對人間請求返還信託物
    事件，獲本院95年度裁全字第3920號假扣押裁定命聲請人供
    擔保後得假扣押相對人之財產。聲請人甲○○遵前揭裁定，
    於本院提存所為相對人乙○○供擔保提存面額合計新台幣（
    下同）3,700,000 元之合作金庫銀行東桃園分行可轉讓定期
    存單（面額1,000,000 元3 張，票號：J0000000、J0000000
    、J0000000，面額500,000 元1 張，票號：H0000000，面額
    100,000 元2 張，票號：G0000000、G0000000），另為相對
    人丙○○○、庚○○、己○○及丁○○供擔保提存面額合計
    3,200,000 元之合作金庫銀行東桃園分行可轉讓定期存單（
    面額1,000,000 元3 張，票號：J0000000、J0000000、J000
    0000，面額100,000 元2 張，票號：G0000000、G0000000）
    ，經本院分別以95年度存字第2940號、95年度存字第2941號
    提存事件受理。聲請人戊○○亦遵前揭裁定，於本院提存所
    為相對人乙○○供擔保提存面額合計2,800,000 元之合作金
    庫銀行東桃園分行可轉讓定期存單（面額1,000,000 元2 張
    ，票號：J0000000、J0000000，面額500,000 元1 張，票號
    ：H0000000，面額100,000 元3 張，票號：G0000000、G000
    0000、G0000000），另為相對人丙○○○、庚○○、己○○
    及丁○○供擔保提存面額合計2, 400,000元之合作金庫銀行
    東桃園分行可轉讓定期存單（面額1,000,000 元2 張，票號
    ：J0000000、J0000000，面額100,000 元4 張，票號：G000
    0000、G0000000、G0000000、G0000000），經本院分別以95
    年度存字第2942號、95年度存字第2943號提存事件受理。嗣
    聲請人聲請假扣押執行相對人之財產，經本院以95年度執全
    字第2504執行在案。因當事人間返還信託物事件之本案請求
    ，遭本院93年度重訴字第278 號、高等法院96年度重上字第
    14號及最高法院97年度台上字第1759號判決聲請人敗訴確定
    ，聲請人遂於民國97年11月5 日以桃園南門第2323號存證信
    函催告相對人行使權利。聲請人寄發上開存證信函後，僅相
    對人乙○○於97年11月27日提出對他案假扣押執行（本院94
    年度裁全字第8182號、94年度執全字第4221號）為損害賠償
    訴訟之主張。是依民事訴訟法第104 條之規定，聲請本院裁
    定准許返還提存物等語，並提出本院95年度裁全字第3920號
    民事裁定、95年度存字第2940號提存書、95年度存字第2941
    號提存書、95年度存字第2942號提存書、95年度存字第2943
    號提存書、最高法院97年度台上字第1795號民事判決、郵局
    存證信函（桃園南門郵局存證信函第2323號）暨回執、相對
    人乙○○民事起訴狀（以上皆為影本）各1 份為證。
三、經查，聲請人主張之前揭事實，經本院依職權調閱本院95年
    度裁全字第3920號、95年度存字第2940號、95年度存字第29
    41號、95年度存字第2942號、95年度存字第2943號、95年度
    執全字第2504號、93年度重訴字第278 號等卷宗及高等法院
    96年度重上字第14號卷宗、最高法院97年度台上字第1759號
    卷宗查核屬實。又本院95年度裁全字第3920號關於相對人丙○○○、庚○○、己○○、丁○○部分之假扣押裁定，業經
    相對人丙○○○、庚○○、己○○、丁○○聲請本院以98年
    度全聲字第37號民事裁定撤銷，本院民事執行處亦於98年5
    月13日撤銷95年度執全字第2504號強制執行事件中對相對人
    丙○○○、庚○○、己○○、丁○○之執行命令，是聲請人
    雖未撤回對相對人丙○○○、庚○○、己○○、丁○○之假
    扣押強制執行程序，惟就相對人丙○○○、庚○○、己○○
    、丁○○部分，仍符合民事訴訟法第104 條第1 項第3 款所
    稱「訴訟終結」之要件。然聲請人係於97年11月5 日發函催
    告相對人丙○○○、庚○○、己○○、丁○○，斯時，上述
    假扣押之強制執行程序尚未經撤銷，則相對人丙○○○、庚○○、己○○、丁○○所受損害仍可能繼續發生，損害額既
    未確定，自無強令其行使權利之理。是聲請人雖通知相對人
    丙○○○、庚○○、己○○、丁○○應於期限內行使權利，
    然當時本件尚未訴訟終結，相對人丙○○○、庚○○、己○○、丁○○顯無從知悉其因遭執行假扣押而可能受到之損害
    為何，故前開通知行使權利之通知函，不發生法律上之效力
    ，與前揭民事訴訟法第104 條第1 項第3 款後段供擔保人得
    請求返還擔保金之規定不符，是聲請人聲請返還為相對人丙○○○、庚○○、己○○、丁○○供擔保之提存物，與法不
    符，應予駁回。
四、就相對人乙○○部分之假扣押強制執行程序，聲請人並未予
    以撤回，揆諸首揭規定及說明，此部分尚難認已符合民事訴
    法第104 條第1 項第3 款所稱「訴訟終結」之要件。從而，
    聲請人以存證信函通知相對人即受擔保利益人乙○○於21日
    內行使權利（桃園南門郵局存證信函第2323號），應僅係於
    訴訟終結前之催告，尚不生催告之效力。再者，聲請人自陳
    其與相對人乙○○間之本案訴訟受全部敗訴判決確定，且未
    另提出相對人乙○○因假扣押已無損害發生、或因假扣押所
    生之損害已經賠償之證明，亦與民事訴訟法第104 條第1 款
    所稱「應供擔保之原因消滅」要件不合。是聲請人聲請返還
    為相對人乙○○供擔保之提存物，與法不符，應予駁回。
五、依民事訴訟法第106 條、第104 條第1 款及第3 款之規定，
    裁定如主文。
中    華    民    國    98    年    6     月    25    日
                  民事第一庭    法  官  林哲賢
以上正本係依照原本作成
如對本裁定抗告須於裁定送達後10日內向本院提出抗告狀，並應
繳納抗告裁判費新台幣1,000 元。
中    華    民    國    98    年    6     月    26    日
                                書記官  陳佳彬


司法院資訊處製作；財團法人民間司法改革基金會備份。
